最高法院刑事判決　　　　　　　　　　　　　　　九十一年度台上字第五七四六號
　　上訴人　台灣高等法院台南分院檢察署檢察官
　　被　告　甲○○
　　　　　　乙○○
右上訴人因被告等誣告等案件，不服台灣高等法院台南分院中華民國八十八年八月二
十七日第二審判決（八十八年度上訴字第九七三號，起訴案號：台灣嘉義地方法院檢
察署八十八年度偵字第一一七號），提起上訴，本院判決如左：
    主  文
原判決撤銷，發回台灣高等法院台南分院。
    理  由
本件原判決以檢察官公訴意旨略稱，被告甲○○明知黃四州於民國八十四年九月間，
並未受渠委託，為渠在嘉義縣六腳鄉等地招攬農民種植牛蒡，且同年十二月間交付與
黃四州之新台幣（下同）六十萬元，係償還積欠黃四州債款之部分，並非供黃四州轉
交與契作農民之定金。未幾至牛蒡採收期，外銷價格暴漲，甲○○與黃四州因採收契
作牛蒡發生糾葛，甲○○竟意圖使黃四州受刑事處罰，於八十五年間具狀向台灣嘉義
地方法院檢察署檢察官申告黃四州於上開期間受渠委託，代為招攬牛蒡契作農民，並
收受渠所交付應轉交與契作農民之定金六十萬元，竟搶先採收牛蒡，賣與外貿商，賺
取暴利，致渠蒙受重大損失，誣告黃四州涉嫌犯背信等罪，經檢察官以八十五年度偵
字第一六一三號案件偵辦。被告乙○○明知上開不實之事實，竟於上開案件偵查及台
灣嘉義地方法院八十五年度易字第一六五二號、台灣高等法院台南分院八十六年度上
易字第二○○三號案件審理時，分別具結後證稱：渠與黃四州於右記期間，均是受甲
○○委託，代為招攬牛蒡契作農民之「樁仔腳」等語，為不實之虛偽陳述，因認被告
分別涉犯刑法第一百六十九條第一項誣告及同法第一百六十八條偽證罪嫌等情。惟經
審理結果，認為不能證明被告等犯罪，乃撤銷第一審論處被告甲○○意圖他人受刑事
處分，向該管公務員誣告，乙○○證人，於執行審判職務之公署審判時，於案情有重
要關係之事項，供前具結，而為虛偽陳述罪刑之判決，改判諭知被告等無罪。固非無
見。
惟查：(一)、證據雖已調查而其內容尚未明瞭者，即與未經調查無異，如遽行判決，仍
屬應於審判期日調查之證據而未予調查。按當事人之任何一方，得隨時終止委任契約
，民法第五百四十九條第一項定有明文。本件原判決採信告訴人黃四州之「於八十四
年九月間碰到被告甲○○，已經告知不再受委任」之陳述，若告訴人黃四州之指陳為
可採，委任關係已經意思到達而終止，原判決卻以被告甲○○不為任何反應，認甲○
○含有反對之意思表示，主觀上委任關係仍然有效存在，已有未合。又牛蒡之種植期
間為每年八、九月，翌年二、三月間收成，若被告甲○○認契約仍有效存在，何以未
於八十四年九月間即交付定金（農戶之種籽費用）？卻自稱於同年十二月間方分別交
付黃四州與被告乙○○六十萬元、八十萬元之工資？又黃四州、乙○○招攬契作之面
積分別為十九甲、十七甲，不論所交付者為定金或工資，何以契作面積大者定金或工
資反較面積小者為少？何以黃四州所稱因甲○○積欠乙○○所招攬契作農民之款項較
多，故將該一百四十萬元中之八十萬元分給乙○○轉交契作不足採？原審並未進一步
查明真相，遽行判決，仍有應於審判期日調查之證據而未予調查及判決理由不備之違
法。(二)、依刑事訴訟法第三百六十四條準用同法第二百八十七條規定，第二審審判長
命上訴人陳述上訴要旨後，應就被訴事實訊問被告。此項規定，旨在使被告得以適時
的辯明其犯罪嫌疑，而充分行使防禦權；故訊問被告，應就被訴事實逐一予以訊問，
不得以朗讀或提示起訴書或第一審判決書代之，藉以維護程序正義。稽之原審審判筆
錄，審判長命上訴人陳述上訴要旨後，僅訊問被告：「對原審判決認定之犯罪事實有
何意見？（朗讀並告以要旨）」一語，即繼之為證據調查並命辯論，而未就被訴事實
逐一予以訊問，其所踐行之訴訟程序，難謂於法無違。以上或為上訴意旨指摘所及，
或為本院得依職權調查之事項，應認原判決仍有撤銷發回更審之原因。
據上論結，應依刑事訴訟法第三百九十七條、第四百零一條，判決如主文。
中      華      民      國    九十一    年      十      月      九      日
                              最高法院刑事第九庭
                                  審判長法官  陳  炳  煌
                                        法官  陳  正  庸
                                        法官  韓  金  秀
                                        法官  吳  信  銘
                                        法官  徐  文  亮
      右正本證明與原本無異
                                              書  記  官
中      華      民      國    九十一    年      十      月     十八     日
